【裁判字號】    89,台上,7242
【裁判日期】    891130
【裁判案由】    貪污
【裁判全文】
最高法院刑事判決                              八十九年度台上字第七二四二號
    上   訴   人  台灣高等法院檢察署檢察官
    被        告  甲○○
    上訴人即被告  乙○○
    選任辯護人  陳英鳳律師
右上訴人等因被告等貪污案件，不服台灣高等法院中華民國八十九年三月二十日第二
審更審判決（八十八年度重上更(三)字第二一號，起訴案號：台灣台北地方法院檢察署
八十三年度偵字第一二九五五、一二九五六、一三二四三號），提起上訴，本院判決
如左：
    主  文
原判決撤銷，發回台灣高等法院。
    理  由
本件原判決認定上訴人乙○○原係外交部檔案資訊處（下稱檔資處）處長，馮立毅（
已經判刑定讞）為該處檔案科科員，職掌該部公文檔案、護照資料之縮影業務，均為
依據法令從事公務之人員。民國八十年四月十五日檔資處鑒於檔庫容量有限而檔卷不
斷增加，為配合檔案業務年度工作計畫，亟需儘早進行「檔案縮影」工作，並以電腦
檢索查閱以健全檔案管理。經該部總務司於同年五月二十七日與被告甲○○所經營之
捷群資訊系統公司（下稱捷群公司）簽訂外交部購置檢索閱讀複印機及委託縮攝公文
檔案合約書，合約書中約定縮影軟片委託捷群公司拷貝三百十三捲之複製軟片，每捲
八百元，預計為新台幣（下同）二十五萬零四百元。因該合約書中約定捷群公司需提
供工作人員至外交部工作，乙○○即藉機介紹並無縮影專業技能之案外人陳天富、藍
碧環、劉美雪（乙○○之弟媳）、林瑞男至捷群公司參與此項工作，每人每月薪水一
萬八千元至二萬一千元不等。八十一年五月間，該縮影工程即將驗收之際，甲○○明
知捷群公司僅拍攝二百二十八捲縮影軟片，與原預定之三百十三捲差距甚大，而該公
司為浮報數量，故意以拷貝之子片一百一十捲（約三十萬頁）冒充實攝之母片，向外
交部稱共拍攝人事處檔卷資料八十七萬五千三百五十頁，製成三百三十八捲縮影軟片
，其中並以剪接空白軟片或在縮影軟片後段空白部分以簽字筆（或奇異筆）偽描數百
點至上千點檢索點，浮報各捲拍攝數量，以此手法虛報之數量約七萬七千餘頁。該公
司承包該檔案縮影作業，實際拍攝數量約四十九萬六千餘頁，製成二百二十八捲軟片
，外交部僅需支付縮攝檔案費三十九萬七千五百八十四元，複製拷貝片二百二十八捲
，費用十八萬二千四百元，合計五十七萬九千九百八十四元，惟外交部實際支付之縮
攝檔案費為八十二萬六千四百元，複製拷貝費十四萬四千二百八十元，合計九十七萬
零六百八十元，共溢領三十九萬零六百九十六元。因甲○○係以三百三十八捲之數量
請款，乃向乙○○要求於驗收時給予配合協助，乙○○即基於圖利捷群公司之犯意（
原判決誤載為概括犯意），指示馮立毅略謂捷群公司拍攝之數量太少，不敷成本，可
以在數量上彌補該公司損失等語，馮立毅明知上情，竟予同意。遂與乙○○共同基於
圖利捷群公司之犯意，於八十一年六月十九日驗收時，甲○○再次告知馮立毅，謂處
長乙○○同意讓伊多報一百一十捲等語，馮立毅明知捷群公司實際拍攝之數量與請款
之數量不符，竟於是日會同總務司陳榮堯及會計處李雅玲驗收時，故不言明，遂使陳
榮堯在不知之情況下，於外交部購置物品器材驗收單之驗收成果欄上載明合格，外交
部因據以撥款，而使捷群公司順利請款，得有三十九萬零六百九十六元之不法利益等
情。因而撤銷第一審關於乙○○及甲○○圖利罪（甲○○八十二年二月驗收縮影工程
部分除外）部分之不當判決，改判論處乙○○共同依據法令從事公務之人員，對於主
管之事務，直接圖利罪刑；並諭知甲○○無罪。固非無見。惟查：(一)原判決諭知甲○
○無罪係略以：「貪污治罪條例第六條第五款之圖利罪為身分犯，依同條例第三條之
規定，無身分者與之共犯，固得成立該罪。惟無身分者構成此罪之共同正犯，必須與
有身分者有犯意聯絡及行為分擔，亦即在合同意思範圍內，各自分擔犯罪行為之一部
分，相互利用他人之行為，遂行其得利之目的，始克相當。否則無身分者與身分者非
屬合同之平行一致性犯意聯絡，而為對立一致性之關係，縱因而得利，仍難以圖利罪
相繩。本件有關縮影工程契約雖係外交部與捷群公司簽訂，但甲○○為捷群公司之負
責人，即實際之行為人，其所為均代表捷群公司，雖自然人在法理上可否代表法人為
不法行為，在民事法理上存有爭議，惟在本件中，甲○○不論主觀、客觀上，均係代
表捷群公司，故甲○○之行為，實際上即係捷群公司之行為，亦即乙○○、馮立毅所
圖利之對象，則乙○○、馮立毅與甲○○係立於圖利者與被圖利者之對立地位，自不
能以圖利罪之共犯相繩，故甲○○部分不構成圖利罪」等語，為其論據。惟按公司為
法人，公司負責人為自然人，二者在法律上並非同一人格主體。原判決既認乙○○、
馮立毅所圖利之對象係捷群公司，而非甲○○個人，甲○○雖係捷群公司之負責人，
但甲○○與捷群公司在法律上並非同一人格主體，能否謂甲○○之行為，即為捷群公
司之行為，或謂乙○○、馮立毅與甲○○係立於圖利者與被圖利者之對立地位，即堪
質疑；又甲○○雖不具公務員身分，但與具有公務員身分之乙○○、馮立毅共同圖利
捷群公司，能否謂非屬合同平行一致性之關係，而不能成立圖利罪之共同正犯？亦滋
疑義。原判決將圖利罪之犯罪主體與圖利之對象混而為一，認甲○○不成立圖利罪之
共同正犯，顯有適法則不當之違法。(二)證人未親身到庭，僅提出書面以代陳述者，與
刑事訴訟法係採直接審理主義及言詞審理主義之本旨有違，依該法第一百五十九條規
定，自不得採為認定事實之證據。原判決認定乙○○對上述第一期縮影工程有圖利捷
群公司之行為，有證人陳俊明之書面報告可資佐證等情（見八十三年偵字第一二九五
五號卷第五二頁至七○頁）。然查該項報告乃係證人陳俊明在北美事務協調委員會駐
西雅圖辦事處致外交部李處長之書面文件，該證人並未親自到庭陳述竟見，復未令其
具結，依前開說明，該書面報告顯無證據能力，原審採為乙○○之犯罪證據，其採證
自屬違法。上訴意旨指摘原判決違法，尚非全無理由，應認原判決仍有撤銷發回更審
之原因。
據上論結，應依刑事訴訟法第三百九十七條、第四百零一條，判決如主文。
中      華      民      國    八十九    年     十一     月     三十     日
                              最高法院刑事第五庭
                                  審判長法官  紀  俊  乾
                                        法官  黃  正  興
                                        法官  陳  東  誥
                                        法官  張  春  福
                                        法官  韓  金  秀
      右正本證明與原本無異
                                              書  記  官
中      華      民      國    八十九    年     十二     月      四      日


司法院資訊處製作；財團法人民間司法改革基金會備份。
